臺灣高等法院高雄分院刑事判決　　 94年度重上更(三)字第5號
上　訴　人
即　被　告　乙○○
選任辯護人　賴玉山　律師
　　　　　　姜宜君　律師
　　　　　　邱佩芳　律師
上列上訴人因偽造文書案件，不服台灣高雄地方法院87年度訴字
第1459號中華民國87年6 月9 日第一審判決（起訴案號：臺灣高
雄地方法院檢察署87年度偵字第9345號），提起上訴，判決後，
經最高法院第3 次發回更審，本院判決如下：
    主  文
原判決撤銷。
乙○○連續公務員明知為不實之事項，而登載於職務上所掌之公
文書，足以生損害於他人，處有期徒刑壹年。緩刑參年。
    事  實
一、乙○○為高雄縣內門鄉公所之建設課技士，係依法令執行公
    務之人員，民國（下同）84年7 月1 日接替離職之甲○○業
    務，因該鄉三平村之三平社區、東埔村之東埔社區活動中心
    工程前經甲○○會同民政課長王順忠、主計員黃靖娟及包商
    洪添丁於84年6 月間驗收時，發現工程尚有應改善之處而尚
    未予驗收通過。詎於同年7 月間，乙○○為趕辦會計年度終
    了結算，竟未依規定會同相關人員複驗，明知上開工程尚未
    驗收通過，且其亦非上開二工程之驗收人員，竟基於概括犯
    意，在高雄縣內門鄉公所內，先後在東埔社區活動中修繕工
    程之工程驗收紀錄表、工程竣工驗收表（上開2 份驗收日期
    均填載為84年6 月15日）、竣工驗收報告表、營繕工程結算
    驗收證明書（上開2 份填載日期均為84年6 月30日）；在三
    平村活動中心修繕工程（第二期）之工程驗收紀錄、工程竣
    工驗收表（上開2 份驗收日期填載為84年6 月20日）、竣工
    驗收報告表（填載日期為84年7 月18日）、營繕工程結算驗
    收證明書（填載日期空白）等驗收人欄內蓋用自己之職章表
    示其有親自參予會驗而准予驗收，以上開方式連續在其職務
    上所掌之上開高雄縣內門鄉公所工程驗收記錄、工程竣工驗
    收表、竣工驗收報告表、營繕工程結算驗收證明書內為不實
    之登載，致生損害於高雄縣內門鄉公所。
二、案經法務部調查局高雄縣調查站（下稱高雄調查站）移送台
    灣高雄地方法院檢察署檢察官偵查起訴。
    理  由
一、訊據上訴人即被告乙○○（下稱被告）對於84年7 月1 日接
    替離職之甲○○之職務後，未會同相關人員就上開三平社區
    、東埔社區活動中心修繕工程進行驗收，即在工程驗收紀錄
    、工程竣工驗收表、竣工驗收報告表、營繕工程結算驗收證
    明書等「驗收人欄」內用印表示經其驗收通過之事實，固供
    認不諱，惟矢口否認有在職務上所掌管之公文書為不實登載
    之犯行，辯稱：三平村及東埔村修繕工程均已經甲○○驗收
    完成，伊只是幫他完成手續，伊在蓋章時曾打電話給甲○○
    ，甲○○說有驗收通過才由伊蓋章完成手續，並非故意登載
    不實云云。辯護意旨亦以：內門鄉東埔村、三平村之工程，
    均已經甲○○會同民政課長王順忠、主計黃靖娟、包商洪添
    丁及監造之黃舉元建築事務所人員驗收通過，除黃靖娟已不
    復記憶外，其餘均明確答稱已辦理驗收通過，且如驗收有缺
    失，驗收人員回所會開立缺失紀錄，由承辦人員以公函通知
    廠商限期改善，但甲○○於離職前並未製作任何缺失紀錄，
    足見系爭工程均已驗收通過；何況被告自承辦人員林瑞彬收
    受該驗收紀錄時，其上已有林瑞彬、監造人員、承包商蓋章
    ，被告用印後公文轉至會驗人員王順忠、監驗人員黃靖娟用
    印，足證本件工程確已驗收通過；至於甲○○、王順忠所指
    衛生設備、供水工程等並不包括於系爭工程中，非本件之驗
    收範圍云云。
二、經查：
 (一)被告確有先後在東埔社區活動中心修繕工程之工程驗收紀錄
   表、工程竣工驗收表（上開2 份驗收日期均填載為84年6 月
   15日）、竣工驗收報告表、營繕工程結算驗收證明書（上開
   2 份填載日期均為84年6 月30日）；在三平村活動中心修繕
   工程（第二期）工程驗收紀錄、工程竣工驗表（上開2 份驗
   收日期填載為84年6 月20日）、竣工驗收報告表（填載日期
   為84年7 月18日）、營繕工程結算驗收證明書（填載日期空
   白）等驗收人欄內蓋用自己之職章，已迭據其坦承在卷，並
   有上列記錄表、報告表影本在卷可憑（見本院上訴卷第101
   頁至103 頁及本院重上更(三)字第5 號外放證物）。
 (二)原驗收人員甲○○、會驗人（即民政課長）王順忠、承辦人
   員林瑞彬、主計員黃靖娟係於84年6 月15日在外勤登記簿上
   登記外勤；甲○○、王順忠、黃靖娟於同年月20日在外勤登
   記簿上登記外勤，「外勤地點」分別為東埔、三平等社區，
   「外勤任務欄」則登載社區活動中心工程會驗、驗收」等語
   ，有高雄縣內門鄉公所「內差（外勤）登記簿」在卷可憑（
   見原審卷第31頁以下）。而被告係遲至84年7 月1 日始接替
   離職甲○○職務之事實，除據其自承在卷外（見原審卷第20
   頁、本院上訴卷第50頁），證人甲○○於原審法院審理中亦
   證稱：其係於84年7 月1 日離職等語（見原審卷第20頁背面
   ）；被告於檢察官偵查中亦供稱：「三平村、東埔村工程是
   承辦人去驗收後離職，我是幫他蓋章完成工程手續」、「我
   沒有去現埸看」、「（問：既然沒有驗收，為何會蓋章？）
   那是我的疏忽」等語 (見86年度他字第132 號卷第48頁反面
   、第49頁)。 足見被告確未參與上開三平村、東埔村修繕工
   程之驗收工作，卻仍在「驗收人」欄內用印以表示參與驗收
   之事實，已堪認定。
 (三)證人甲○○於檢察官偵查中證稱：「當時工程很亂，三平村
   衛浴漏水，不能驗收」等語；於原審法院審理時證稱：「三
   平村衛浴漏水，電線桿未遷移；均無驗收」等語（見他字第
   132 號卷第92頁、原審卷第21頁）。證人王順忠於檢察官偵
   查中亦先後證稱：「當時三平村的廁所做的也不太理想，屋
   頂防水部分做的不平，所以這個村就沒有驗收」、「三平社
   區衛生設備、防水工程經職指明缺失待改善後再行驗收」「
   （第一次看時）衛浴沒有水，屋頂不平」、「84年7 月初當
   驗收紀錄報告表送到民政課後，為求慎重，職再到現場勘驗
   」、「三平村原來沒有通過，須要再次驗收，後來乙○○拿
   來時，也不知道他何時去看過，我就自己去看了，看了之後
   ，缺失有改過，我就蓋章」等語（見同上偵查卷第91、105
   、第134 頁）；於本院前審審理時證稱：「三平村廁所沒水
   」、「（防水部分）肉眼看起來不平，會積水，但這是技術
   問題，這部分有包括在這期工程中」各等語（見本院上訴卷
   第48、49頁）。再者，就東埔村修繕工程而言，證人甲○○
   於檢察官偵查中證稱：「東埔村我一去老百姓就拉我去說這
   邊漏、那邊也漏，我就沒有驗，就回去了」等語（見同上偵
   卷第92頁）；於原審法院審理時證稱：「到了東埔村，居民
   拉我到現場指稱屋子會漏水，衛浴設備會漏水，故無驗收」
   等語（見原審卷第21頁）；證人吳忠明亦證稱：東埔村活動
   中心七月初就在漏水等語（見他字第132 號卷第133 頁背面
   ）。足證三平村及東埔村之修繕工程均未經甲○○驗收通過
   無訛。證人王順忠另證稱：「（問：乙○○接辦驗收之責，
   是否依規定應重新赴前述三村履勘驗收？）是的」、「乙○
   ○接辦甲○○所留驗收作業，並無再赴現地履勘，我未再會
   同前往」等語（見本院上訴卷第74至75頁），益徵初驗時三
   平村、東埔確未通過驗收無訛，否則王順忠不會認為被告應
   再次履勘。
 (四)如前所述，被告於檢察官訊問時已明確供稱「三平村、東埔
   村，是承辦人去驗收後離職，我是幫他蓋章完成工程手續」
   「我沒有去現場看」、「（問：既然沒有驗收，為何會蓋章
   ？）那是我的疏忽」等語。上開供述核與證人甲○○於偵查
   、原審時所稱其於離職前會同相關單位驗收時，因尚有瑕疵
   而未准予驗收暨證人王順忠於調查時證稱「乙○○接辦甲○
   ○所留驗收業務，並無再赴現場履勘，我未再會同前往」等
   語（見85年5 月23日筆錄），於檢察官偵查中證稱「後來沒
   有跟乙○○去驗收」等語大致相符（見同上偵卷第93頁）。
   內門鄉三平村、東埔村活動中心之修繕工程，在前驗收人員
   甲○○離職前既尚未驗收通過，而被告亦明知其非系爭二項
   工程之驗收人員，亦未再次前往驗收，竟仍在「驗收人」欄
   內用印表示驗收通過，其有明知不實而仍登載職務上所掌管
   公文書之犯意及犯行，應堪認定。
 (五)被告於檢察官偵查時先則辯稱：是打電話問證人甲○○有無
   驗收通過等語（見他字第132 號卷第94頁背面、他字1338號
   卷第25頁背面），於原審法院審理時改稱是：甲○○離職時
   告訴伊工程已驗收通過（見原審卷第13頁）云云，先後所辯
   不一，已有可疑，且如後所述，甲○○亦否認上情，被告上
   開所辯顯非可採。證人王順忠雖又證稱：「甲○○沒有跟我
   講東埔村有問題；這三村甲○○只說三平的廣場正在施工，
   排水不良外，其他都通過」、「東埔有通過；東埔沒問題」
   等語（見他字卷第132 號卷第92頁、他字第1338號卷第23頁
   、原審卷第22頁、本院上訴卷第48頁）。惟其於檢察官偵查
   中亦證稱：我是監視驗收；實際上我們是監視他驗收，驗收
   是由驗收人負責等語（見他字第132 號卷第88頁背面）；證
   人黃靖娟於原審法院亦證稱：驗收合格是由驗收人決定，如
   何驗收由驗收人負責等語（見原審卷第23頁背面），核與王
   順忠上開所證相符；因此，系爭二項工程既係由監工甲○○
   負責驗收，王順忠僅係陪同見證驗收，自應以甲○○所證較
   為可信，王順忠所證東埔村已驗收過云云，尚難執為被告有
   利之認定。
 (六)證人林瑞彬（土木技士）雖證稱：「上開工程驗收通過，有
   寫准予驗收、抽驗相符」、「因甲○○去驗收回來，向我說
   的有驗收通過」云云（見他字第132 號卷第123 頁、本院上
   訴卷第35頁背面及本院更(一)卷第42頁）。惟證人林瑞彬於本
   院前審證稱：系爭三項工程均未參加驗收等語，雖其稱係依
   據甲○○之告知，但已為甲○○所否認，證人林瑞彬復無法
   具體指稱甲○○究係何時告知，且與其先前所證不符，又因
   自身係填製驗收紀錄表之主辦人員，其對本件工程驗收通過
   與否亦有責任，自難期所證持平客觀公正，因此自難據其所
   證認三平村、東埔村之修繕工程已驗收通過。證人黃舉元於
   本院前審調查時雖稱是一次就完成驗收云云。惟其對指派何
   人參與驗收卻又證稱已忘記云云（見本院上訴卷第47頁），
   顯然黃舉元並未親自參加驗收，復不知參加驗收之事務究係
   何人參加，則就系爭二個工程是否確已驗收完成，亦不明確
   ，自不足採為被告有利之認定。證人林町地（民政課長）於
   本院前審證稱「（問：當時乙○○說已驗收了，有否說來源
   自何而來？）乙○○打電話問甲○○的，得到驗收完成的結
   果後，有告訴我是向甲○○問的」云云（見本院上訴卷第34
   頁）。姑不論林町地上開所證，業經甲○○已否認在卷，何
   況證人林町地事後又證稱：未曾聽甲○○說過工程已驗收通
   過等語（見更(一)卷第40頁），證人林町地以聽聞自他人在審
   判外之陳述作為內容，到庭而為轉述，並非本人親身經歷之
   事實經驗，係屬傳聞證據，並無證據能力。證人黃靖娟於原
   審證稱「有去驗收，但合不合格非我認定，不記得有無通過
   驗收」云云（見原審卷第22頁背面），亦無從有利於被告之
   認定。證人洪添丁（包商）雖證稱：「去過一次，全部通過
   」云云（見原審卷第23頁背面）。惟其於檢察官訊問時則稱
   ：是三平村的工程是做好才驗收的（見他字第1338號卷第26
   頁背面），而第一次驗收時，三平村活動中心尚有廣場工程
   尚未完成，足見三平村該項工程並非第一次即驗收通過。辯
   護意旨雖以：「依王順忠所證，林瑞彬說廣場部分不包括在
   縣內門鄉公所函調之工程決算書、包商估計單、單價分析表
   所載（見本院外放證物），本件工程竣工驗收表所列建築整
   修工程細目中，有包含地坪建築及水溝加蓋，且本件活動中
   心修繕工程，亦包括水電設備工程、裝設馬桶、小便斗及臉
   盆等，因此，如有缺、漏水情形，自亦包含在驗收範圍內；
   屋頂部分，防水部分，固僅為表面作驗收，隱蔽部分應由監
   造人員負責，因此證人甲○○所指驗收未過部分，應指排水
   而言，並非指防水工程，而排水工程據工程竣工驗收表中載
   有屋頂落水頭、地板落水頭等物品，是排水亦包含在本件水
   電工程內，無訛，上開辯護意旨顯與事實不符，不足為被告
   有利之認定。
 (七)高雄縣內門鄉公所固函復稱「如有工程缺失，驗收人員回所
   後開立缺失紀錄，由主辦人員以公函通知廠商限期改善，改
   善後另訂日期就缺失部分複驗」等語（見本院上更(二)卷第65
   頁）。則何以三平村工程未驗收通過，技士甲○○卻未開立
   缺失記錄，並由主辦人員以公函通知包商改善？關於此點，
   證人甲○○在本院前審證稱：「因為三個工地無法驗收，工
   地的缺失，我現場交代要在我離職前趕快能夠改善完成，再
   行複驗」、「一般有缺失，廠商為了要趕快領到錢，會很努
   力在很短的時間內改善，再行複驗的」、「這可能錯誤的習
   慣是這樣，鄉公所都是小案件，從以前就是這樣，有缺失都
   是口頭交代，改善以後再去看」等語（見本院上更(二)字第80
   號卷第113 至114 頁）。足見證人甲○○係因個人工作之簡
   便，以口頭告知包商改善，除非是對瑕疵與否有爭議，包商
   為求早日領得工程款，亦會早日改善，而非等候公文通知後
   再行改善。佐以證人王順忠在高雄縣調查站時證稱：「甲○
   ○有對包商提出一些改善要求，但詳情如何，及有無偷工減
   料，我則不清楚」等語（見上訴卷第74頁背面所附調查筆錄
   ），足證驗收人員甲○○雖未開立缺失記錄，但確有口頭向
   包商要求改善。
 (八)辯護意旨又以：「內門鄉公所平日之作業程序，驗收報告均
   非參與驗收之技士所填製，而係驗收人員驗收完成後，才交
   由承辦人員製作書面，再交由監造及驗收相關人員蓋章，倘
   若工程未經驗收通過，何以承辦、會驗、監驗人員均核章承
   認驗收紀錄，足證已驗收通過」云云。惟證人甲○○於本院
   前審證稱：「驗收紀錄是由驗收人撰寫，鄉公所有時驗收人
   比較懶而由承辦人代寫，我的習慣會自己寫，尤其准予驗收
   四字絕對要自己寫」等語（見本院上更(二)字第80卷第118 頁
   ），是辯護意旨所稱驗收報告均由承辦人員製作之作業程序
   ，已非有據。又本件如未驗收通過，主計員黃靖娟及課長王
   順忠為何以在驗收記錄表上蓋章？證人黃靖娟證稱：「我會
   蓋章是看照片我有去的，我才蓋章」（見他字第132 號卷第
   89頁）、「（問：活動中心工程初驗時沒有通過，後來如何
   辦理？）我不知道。如果有通過，會拿報告來。我都會看照
   片，若有去，會蓋章」等語（見他字第1338號卷第22頁），
   因此，黃靖娟僅前往監驗，並非由其驗收。本件第一次曾由
   證人甲○○、王順忠、黃靖娟等三人一同出差驗收、監驗，
   事後送來驗收報告，證人黃靖娟依慣例蓋章，但監驗人員蓋
   過章之驗收紀錄，並不代表已驗收完成，應無疑問。證人王
   順忠證稱：「伊看到驗收報告表曾前往現場履勘，伊認為已
   有改善而無問題，故亦在驗收記錄表上蓋章」等語，已如前
   述。則驗收紀錄表上有其二人蓋章，不能認系爭二個工程已
   驗收通過。
 (九)綜上所述，本件事證明確，被告辯應係飾卸之詞，委無可採
   ，其犯行已堪認定。
三、查被告係從事公務之公務員，其明知為不實之事項，而登載
    於職務上所掌之公文書，足以生損害於內門鄉公所，核其所
    為係犯刑法第213 條之公文書不實登載罪，其先後多次犯行
    ，係犯同一構成要件之罪，且時間緊接，顯係基於概括犯意
    為之，為連續犯，爰依刑法第56條規定，以公文書不實登載
    一罪論。公訴人雖未就被告先後二次在「營繕工程結算驗收
    證明書」、「竣工驗收報告表」內為不實登載部分提起公訴
    ，惟既與起訴部分有連續犯之裁判上一罪關係，應為起訴效
    力所及，本院自應併予審理判決。
四、原判決認被告犯罪事證明確，據以論罪科刑，固非無見；惟
    (一)原判決未就起效力所及之在「營繕工程結算驗收證明書」
    、「竣工驗收報告表」內為不實登載之犯行併予審理判決，
    尚有未洽；(二)就石坑村修繕工程部分，被告之犯罪尚屬不能
    證明，原判決認被告就石坑村之修繕工程部分亦應成立刑法
    第213 條之罪，亦有未妥。被告上訴意旨否認犯罪，指摘原
    判決不當，固無理由，惟原判決既有上開可議，自應由本院
    將原判決撤銷改判。爰審酌被告身為地方政府之公務員，執
    行地方政府之公務，未能確切克盡職責，忠實執行法令，對
    於公家機關之工程品質有驗收之責任，竟將有瑕疵且原經甲
    ○○會驗未經驗收通過之工程率予核章以示驗收通過，足以
    生損害於內門鄉公所，並間接影響民眾之權益，惟念其係因
    趕辦會計年度，一時性急疏忽所致等一切情狀，量處有期徒
    刑1 年。被告前此未曾受有期徒刑以上刑之宣告，有台灣高
    等法院被告全國前案記錄表在卷可憑，本院審酌被告經此多
    年偵審程序及刑之宣告，當知警愓，信無再犯之虞，認其所
    宣告之刑以暫不執行為適當，併宣告緩刑3 年，以啟自新。
五、公訴意旨另以：被告明知石坑村活動中心工程未驗收通過，
    詎為趕辦會計年度終了結算，乃向甲○○表示其有驗收之工
    程漏未蓋用其職章，經甲○○同意後，使用甲○○職章在石
    坑村活動中心修繕工程驗收表及驗收紀錄內用印，因認被告
    此部分亦涉有刑法第213 條偽造文書之罪嫌。惟訊據被告則
    否認有此部分登載不實之犯行，辯稱：當時工程已完成驗收
    ，伊始向甲○○表示上開工程驗收後漏未蓋章，徵得其同意
    後，始以甲○○之印章蓋在工程驗收表內，伊並無登載不實
    等語。按刑法第211 條之偽造公文書罪之構成要件，須行為
    人未經他公務員之同意，冒用其名義，而製作內容不實之公
    文書，始足當之；刑法第213 條之公務員登載不實罪，係以
    公務員明知為不實之事項，而登載於職務上所掌之公文書，
    及足以生損害於公眾或他人為成立要件，亦即須行為人主觀
    上有不實登載之直接故意，及客觀上為不實之登載之行為，
    始足當之。經查：(一)證人甲○○於85年5 月17日在高雄縣調
    查站證稱：「（問：石坑村社區活動中心第2 期工程辦理驗
    收時，你是否確實親自參與，驗收時有無發現偷工減料之情
    形？）該件工程確係我會同民政課長王順忠，主計員黃靖娟
    、承包商洪添丁及監造公司人員等進行驗收，驗收過程未發
    現任何偷工減料情形」、「（問：你在『驗收綜合記錄欄』
    及『抽驗情形欄』所填載工程顯現部分及抽驗項目均按設計
    圖施工，是否為實？）是的」等語（見本院上訴卷第86頁所
    附調查筆錄）。證人王順忠於檢察官偵查中時證稱：「當時
    甲○○沒有跟我講石坑村有問題」等語（見他字第132 號卷
    第92頁背面）；於原審法院審理時亦證稱：「石坑有通過」
    等語（見原審卷第22頁）。證人甲○○於高雄縣調查站時已
    明確證稱：「至於該等驗收資料均蓋有我的職章，係技士乙
    ○○在我離職後，代辦我未結的案件，經知會我後代為蓋章
    」、「（提示石坑村活動中心第二期修繕工程驗收報告表、
    驗收記錄表該二份資料所蓋你的職章，是否你親自所蓋）因
    我於84年7 月1 日業已離職，事後係技士乙○○電話知會，
    經我同意，由其代為蓋章」等語，且如證人黃靖娟、王順忠
    上開所證，勘驗是否合格，以甲○○為準；因此，系爭石坑
    村之修繕工程業經甲○○驗收完畢無訛。足證被告係代甲○
    ○辦理離職前未結之石坑村案件，並經其同意，始代為蓋章
    。而如前所述，石坑村活動中心工程確實已經甲○○、王順
    忠等人驗收完畢，則被告經甲○○之授權代為在驗收記錄及
    竣工報告表內用印表示驗收通過，主觀上既無偽造公文書或
    登載不實之犯意，且該記錄表及竣工報告表亦無任何不實，
    不生任損害，亦與刑法第213 條所定要件不合。綜上所述，
    被告在石坑村驗收紀錄及竣工報告表上蓋章部分之犯罪尚屬
    不能證明，本應就此部分諭知無罪之判決。惟公訴人認此部
    分與上開起訴論罪科刑部分，有連續犯之裁判上一罪關係，
    故不另為無罪之諭知。
據上論結，應依刑事訴訟法第369 條第1 項前段、第364 條、第
299 條第1 項前段，刑法第56條、第213 條、第74條第1 款，判
決如主文。
本案經檢察官陳建年到庭執行職務。
中　　華　　民　　國　　94　　年　　5 　　月　　4 　　日
                 刑事第四庭   審判長  法  官 蕭權閔
                                      法  官 陳吉雄
                                      法  官 李嘉興
以上正本證明與原本無異。
如不服本判決應於收受本判決後10日內向本院提出上訴書狀，其
未敘述上訴理由者，並得於提起上訴後10日內向本院補提理由書
狀（均須按他造當事人之人數附繕本）「切勿逕送上級法院」。
中　　華　　民　　國　　94　　年　　5 　　月　　4 　　日
　　　　　　　　　　　　　　　　　　　書記官 劉博文
附錄本件判決論罪科刑法條：
刑法第213條
公務員明知為不實之事項，而登載於職務上所掌之公文書，足以
生損害於公眾或他人，處1 年以上7 年以下有期徒刑。
